【裁判字號】    89,上易,1540
【裁判日期】    890320
【裁判案由】    詐欺
【裁判全文】
臺灣高等法院刑事判決                          八十九年度上易字第一五四號
    上  訴  人
    即 自訴 人   丁  ○  .
    代  理  人   乙○○
    被      告   甲○○
    選任辯護人   邱一峰
右上訴人因自訴被告詐欺案件，不服臺灣台北地方法院八十八年度自字第八一八號，
中華民國八十九年三月二十日第一審判決，提起上訴，本院判決如左：
    主  文
上訴駁回。
    理  由
一、本案經本院審理結果，認第一審判決對被告甲○○為無罪之諭知，核無不當，應
    予維持，並引用第一審判決書記載之證據及理由，如附件。
二、上訴意旨略以：（一）被告向自訴人詐借款共三筆，八十七年三月十八日借款三
    百萬元、八十七年三月二十六日借一百萬元、八十七年四月十日借二百五十萬元
    ，共六百五十萬元，被告則交付發票人為甲○○名義支票予自訴人，借款中二百
    五十萬元中之一百二十五萬元於八十七年六月二十五日所交付之支票有兌現，固
    為事實，然該一百二十五萬元於八十七年六月三十日再借走，而交付到期日八十
    七年十月三十一日面額一百二十五萬元之支票，該支票並未兌現，其他借款之支
    票皆未兌現，皆為屆期換票，此外自訴人未再借款予被告，足見雙方未就本案之
    借款約定為循環借款；（二）被告第一筆借款四百萬元後，於一個月後要再借走
    二百五十萬元，因被告要脅如不再借，其必定週轉不靈，前債也不能還，且被告
    仍謊稱其工程款馬上會拿到，可以還清所有債務，自訴人誤信其謊言，且為恐前
    四百萬元無法受償，而再借給二百五十萬元；（三）被告辯稱以工程款結餘清償
    ，與當初借款時所稱以工程款清償有差異，再被告於原審提出東帝士營造股份有
    公司、將星開發股份有限公司、及基隆市政府就基隆河暖江橋攔河堰二期工程與
    繼華營造公司之工程等合約，皆為繼華營造公司負責人丙○○出名訂約及進行工
    程事宜，均無被告出名處理之資料，足見被告自稱繼華營造公司總經理，負責繼
    華營造公司所有工程，因工程欠缺週轉金向自訴人借款係屬欺誆之詞；（四）被
    告謊稱承做公家工程，如台北市○○街、淡水、基隆等工程，必定有工程款以清
    償，但被告未曾供述交付該等工程之資料予自訴人，自訴人亦未確知有該等工程
    ，原判決認定「：：自訴人係基於確信被告承做工程，有工程款收入之期待，認
    被告有清償能力，始應允出借款：：」，顯然錯誤；（五）繼華營造公司與被告
    有別，被告交付之支票為其個人支票非繼華營造公司支票，繼華營造公司之營業
    收入並非被告之營業收入，據自訴人取得台北市國稅局核發之被告八十七年度各
    類所得資料歸戶清單，被告並無存款資料，又其在繼華營造公司之薪資所得僅為
    四十萬五千元，被告私人帳戶及美新家建設股份有限公司存提款帳戶，所有存提
    款俱為小額，並且被告除繼華營造公司之出資外，並無任何財產，故被告顯無清
    償六百五十萬元之能力（六）被告所稱之工程，縱有工程款收入，然或已收到而
    不清償借款，或明知虧損拿不出工程款還債，即蓄意詐欺云云。
三、經查：
（一）被告係繼華營造公司股東並任副總經理之職，繼華營造公司就所承攬工程合約
      之履行係採取股東個人承攬，個人全權負責、每一股東並以繼華營造公司名義
      設立各自帳戶，專為各人所掌管之工程支付及收受工程款之用，財務上各自獨
      立並自負盈虧，暨被告確實有以繼華營造公司名義與東帝士公司及將星公司分
      別簽訂承攬合約並且負責上開工程，被告為其所負責之承攬契約收支工程款，
      而以繼華營造公司名義設立之帳戶，計有玉山銀行民生分行、台北銀行松江分
      行、臺灣銀行基隆分行等三家，業經證人即繼華營造公司負責人丙○○於本院
      到庭結證屬實（見本院卷第七十一頁至七十三頁反面、第一五一頁），又基隆
      河暖江橋攔河堰二期工程係繼華營造公司承攬，並於八十八年十月十六領取第
      四期尾款四百八十二萬三千八百七十二元，亦據基隆市政府八十九年五月十五
      日（八九）基府建觀字第○三九一八四號函覆本院在卷（見本院卷第五一頁）
      ，則自訴人指被告誆稱伊取得淡海新市鎮道路工程、將星瑞安街新建華廈工程
      、基隆河暖江橋攔河堰二期工程等語，顯有誤會。
（二）依本院分別向玉山銀行民生分行、台北銀行松江分行、臺灣銀行基隆分行函查
      證人丙○○所稱以繼華營造公司名義設立，專供被告作為工程收支之帳戶資料
      所示（見本院卷第一五五至第一五九頁反面、第一七○至第一七四頁、第一七
      五至第一八七頁），各該帳戶自開戶時起確有多次調度運用資金，往來存提款
      交易資料無訛，再參以被告於八十七年三月至七月借款期間，確實承做前述三
      項工程，則被告預期有工程款可資領取之事實，並非虛妄。查營商或承攬工程
      需款週轉而向人告貸，此乃商場正常之舉，如借款人確有營商或承攬工程情事
      ，則貸與人即無所謂因借款人施用詐術致陷於錯誤之可言。被告雖係簽發個人
      支票借款，惟支票僅屬支付工具，被告貸借之款項既係因工程週轉之需而為，
      則自訴人徒依被告係簽發個人支票借款及其私人帳戶暨美新家建設公司帳戶存
      提款之額度多寡，即遽認被告借款時無償債能力，自乏依據。
（三）自訴人其餘上訴意旨所指各情，經核原判決認定「自訴人出借款項之決定，係
      基於信賴被告承做工程，正常營業之事實而為，為評估過受償風險後所為之決
      定，被告單方面承諾於領得工程款後即能清償之借款行為，並無使自訴人陷於
      錯誤之餘地。」等情，已敘明其理由及所憑依據，依卷存證據並無不合。
四、綜據上述，自訴人以前揭情詞提起上訴，據以指摘原判決不當，尚難認為有理由
    ，應予駁回。
據上論斷，應依刑事訴訟法第三百七十三條、第三百六十八條，判決如主文。
中      華      民      國    八十九    年     十二     月    二十一    日
                            臺灣高等法院刑事第二十三庭
                                    審判長法  官  劉  靜  嫻
                                          法  官  宋      祺
                                          法  官  吳      燦
右正本證明與原本無異。
不得上訴。
                                          書記官  陳  靜  姿
中    華    民    國    八十九    年      十二      月         二十一   日
附件：
臺灣臺北地方法院刑事判決                          八十八年度自字第八一八號
    自  訴  人  丁○     女六十三歲（民國○○○年○月○日生）
          （原名羅丁○） 住台北市○○路○段一一五號十樓之一
                         送達處所台北縣汐止鎮○○○路○段七九號一樓之二
    代  理  人  乙○○律師
                邱姿瑛律師
    被      告  甲○○  男四十八歲（民國○○○年○月○○日生）
                        住台北縣新店市○○路一七五號
                        居台北市○○路○段六十號三樓
                        身分證統一編號：Ｆ一0000000號
    選任辯護人  邱一峰律師
右列被告因詐欺案件，經自訴人提起自訴，本院判決如左：
    主  文
甲○○無罪。
    理  由
一、自訴意旨略如自訴狀（如附件）所載。
二、按犯罪事實應依證據認定，無證據不得推定其犯罪事實；不能證明被告犯罪者，
    應諭知無罪之判決，刑事訴訟法第一百五十四條、第三百零一條第一項分別定有
    明文。又被害人所述被害情形如無瑕疵可指，而就其他方面調查又與事實相符，
    其供述始足據為判決之基礎；且自訴人之指訴，係以使被告受刑事訴追為目的，
    是其陳述是否與事實相符，仍應調查其他證據以資審認（最高法院三十二年上字
    第六五七號、五十二年台上字第一三００號判例參照）。次按刑法第三百三十九
    條第一項詐欺罪之成立，須意圖為自己不法之所有，以詐術使人將本人或第三人
    之物交付為要件，所謂以詐術使人交付，必須被詐欺人因其詐術而陷於錯誤，若
    其所用方法，不能認為詐術，亦不致使人陷於錯誤，即不構成該罪（最高法院四
    十六年台上字第二六０號判例參照）。至於債務人於債之關係成立後，如有未依
    債之本旨履行民事債務之情形，在一般社會經驗上可能之原因甚多，縱令是出於
    惡意不為履行，苟無足以證明其在債之關係發生時，自始即具有不法所有意圖之
    積極證據，亦僅能令負民事債務不履行之責任，依刑事訴訟法第一百五十四條之
    規定，尚不得據此債信違反之客觀事態，而推定債務人原有詐欺取財或詐欺得利
    之犯意。
三、自訴人丁○認被告甲○○涉有詐欺罪嫌，無非以：被告謊稱因施作工程欠缺週轉
    金，先後向自訴人借款新台幣（下同）六百五十萬元，並承諾收到工程款後立即
    清償，惟屆期無法清償，且故不兌現交予自訴人之支票，經案外人提示支票退票
    後，聲請發支付命令，被告又故意聲明異議，顯無清償之意，此有支票及退票理
    由單、本院民事裁定影本在卷可按，資為論據。訊據被告固坦承陸續向自訴人借
    款多次，金額共六百五十萬元，尚未清償之事實，惟堅決否認有詐欺之犯意，辯
    稱：伊與自訴人於民國八十一、二年間即有金錢往來，之前均如期清償，此次並
    未行使詐術；本件借款當時原承做工程，預計可領得工程款清償此筆借款，但因
    成本計算有誤，工程賠錢，致無法週轉清償本件借款，並非自始無清償意願，其
    單純借款及事後無法清償之行為，並非詐欺等語。
四、經查：
  (1)被告先後於八十七年三月間、及同年四月間向自訴人借款四百萬元、二百五十萬
    元，嗣於八十七年六月二十五日清償其中一百二十五萬元債務後，又於八十七年
    七月三日再向自訴人借款一百二十五萬元，屆期未能清償總計六百五十萬元債務
    之事實，為被告所自承，且為自訴人所不爭（本院八十九年二月三日訊問筆錄參
    照）；顯見被告於借款期間曾經清償其中部分款項，再依週轉需要而再次借款，
    是所辯其借款之初係為循環支用而陸續借款週轉，非自始無清償全部借款之意等
    語，並非無據。參以：自訴人對其多次借款予被告之緣由自承：被告是兩家公司
    總經理，伊事前確認其身分無誤，又認為其承包公家工程，還款不會有問題，才
    同意借款，... 伊是以自己做生意的信用來衡量被告的信用，伊知道被告真的在
    做生意，才同意被告以支票借款，並同時收取被告交付之遠期支票，．．．本件
    因認為對方有困難，且承做政府工程，才借款給他等語甚詳（本院八十九年二月
    三日訊問筆錄參照），足認自訴人係基於確信被告承做工程，有工程款收入之期
    待，認被告有清償能力，始應允出借款項；該出借款項之決定，既係自訴人基於
    信賴被告承做工程，正常營業之事實而為，顯為評估過受償風險後所為之決定，
    是被告單方面承諾於領得工程款後即能清償之借款行為，並無使告訴人陷於錯誤
    之餘地。且被告於借款期間確實承做淡海新市鎮道路工程、將星瑞安街新建華廈
    工程、基隆河暖江橋攔河堰二期工程等三項工程，嗣並領有工程款，並因承做上
    開工程而有數千萬元支出之事實，分別據被告提出工程款收入及各項支出單據影
    本為證，更足見被告借款當時正常營業承做工程之狀態，及有工程款可期待之事
    實，與自訴人評估其受償風險之主觀認知相符，則被告以此為由借款，即非行使
    詐術，亦無使告訴人陷於錯誤可言。
  (2)被告設於第一商業銀行敦化分行之支票存款帳戶自八十七年十月三十一日起始出
    現退票紀錄，迄於八十八年五月二十八日始被拒絕往來，此有第一商業銀行敦化
    分行八十八年十月七日（八八）一敦字第一○七號函及隨函檢送之支票存款存戶
    退票資料查詢單附卷可稽，足見被告於八十七年三月至七月間上開借款期間，並
    無退票情事，客觀上並無不能清償債務之情形。且被告於借款期間，確實承做淡
    海新市鎮道路工程、將星瑞安街新建華廈工程、基隆河暖江橋攔河堰二期工程等
    三項工程，預期有工程款可資領取之事實，業據被告提出各項單據為證，如前所
    述，應認被告借款當時並非明知為無資力之人。是單以現存卷證所呈現被事後不
    能清償之客觀事實，顯不足證明被告於借款時即明知無清償能力，或根本無清償
    意願；自訴人單以被告領得工程款，支付其他支出後，致無法清償本件借款，而
    認被告借款之初即無清償之意而有不法所有意圖，顯有誤會。至自訴人所指被告
    設於第一商業銀行敦化分行之支票存款帳戶平時並無存款，僅於有支票待兌現時
    始存入款項一節，尚與一般支票存款存戶之交易常情相符，蓋支票存款帳戶係供
    存戶以支票做為付款工具使用，並不具儲蓄衍生利息之功能，是支票存款存戶於
    票載發票日屆至始存入款項兌現支票，實與一般社會生活經驗相符，不能以此即
    謂被告於借款之時無清償能力。
  (3)被告雖曾承諾清償期屆至將領得工程款，用以清償借款，惟事後未能履行承諾，
    迄未如期清償借款；然此至多僅為借款後債務不履行之民事問題，尚無足以此證
    明被告借款之初，即有故意詐借款項，故不清償之不法所有意圖。至自訴人雖指
    稱：被告借款時交付自訴人之支票，經案外人王春回提示不獲兌現後，由王春回
    聲請本院對被告發給支付命令，竟遭被告聲明異議等情；查被告對上開支付命令
    聲明異議，僅係行使其究明票據債務原因關係之民事上權利，其於究明原因關係
    後，於民事訴訟繫屬中對上開票據債務即未加爭執，而經本院判決被告應履行上
    開票據債務，此有本院簡易庭八十八年度北簡字第一二五四四號宣示判決筆錄影
    本在卷可按，是自訴人以被告事後之聲明異議行為，推認其有詐欺故意，容有未
    洽。參之，被告於本院調查、審理期日，均未否認本件債務，且一再表明願意清
    償之意；雖被告迄未能與告訴人達成和解，惟亦足見被告並無自始不欲清償之情
    事。自訴人單以被告借款後，未如期清償借款之事實，認被告於借款之初，即預
    有故不為清償之不法所有意圖，似有誤會。
五、綜上所述，自訴人基於被告正常營業，承做工程，有工程款待領之預期，認為被
    告應有支付能力，而出借款項，則被告以週轉為由向自訴人借款之行為，並無行
    使詐術，使人陷於錯誤可言。縱被告事後未能如期清償本件債務，亦難認其先前
    之借款行為係行使詐術，是被告所為之單純借款行為與詐欺罪之構成要件，顯有
    未合。至被告事後未依約清償，或一再拖延清償期限，僅係借款後債務不履行之
    民事糾葛，與被告借款之初，是否即有詐欺之犯行無涉，債權人若有未獲清償之
    情形，應另循民事訴訟程序救濟，請求被告清償借款；不能單以自訴人之指訴，
    遽令被告負詐欺罪責。此外復查無其他積極證據足資證明被告有何詐欺犯行，依
    照前開說明，應為被告無罪之諭知。
據上論斷，應依刑事訴訟法第三百四十三條、第三百零一條第一項，判決如主文。
中      華      民      國    八十九    年      三      月     二十     日
                                臺灣臺北地方法院刑事第八庭
                                    法  官  朱  瑞  娟
右正本證明與原本無異
如不服本判決，應於判決送達後十日內，向本院提出上訴狀。
                                    書記官  葉  金  發
中      華      民      國    八十九    年      三      月    二十七    日


司法院資訊處製作；財團法人民間司法改革基金會備份。
